臺灣板橋地方法院民事裁定　　　　　 100年度消債聲字第37號
聲　請　人
即　債務人　鄭曉琪
代　理　人　楊啟宏律師
上列當事人聲請消費者債務清理事件，本院裁定如下：
    主  文
債務人鄭曉琪應予免責。
    理  由
一、按法院為終止或終結清算程序之裁定確定後，除別有規定外
    ，應以裁定免除債務人之債務，消費者債務清理條例（以下
    簡稱：消債條例）第132 條定有明文。又法院裁定開始清算
    程序後，債務人有薪資、執行業務所得或其他固定收入，而
    普通債權人之分配總額低於債務人聲請清算前2 年間，可處
    分所得扣除自己及依法應受其扶養者所必要生活費用之數額
    者，法院應為不免責之裁定，但債務人證明經普通債權人全
    體同意者，不在此限，復為同條例第133 條所明定。另「債
    務人有下列各款情形之一者，法院應為不免責之裁定，但債
    務人證明經普通債權人全體同意者，不在此限：一、於7 年
    內曾依破產法或本條例規定受免責；二、隱匿、毀損應屬清
    算財團之財產，或為其他不利於債權人之處分；三、捏造債
    務或承認不真實之債務；四、因浪費、賭博或其他投機行為
    ，致財產顯然減少或負擔過重之債務，而生開始清算之原因
    ；五、於清算聲請前一年內，已有清算之原因，而隱瞞其事
    實，使他人與之為交易致生損害；六、明知已有清算原因之
    事實，非基於本人之義務，而以特別利於債權人中之一人或
    數人為目的，提供擔保或消滅債務；七、隱匿、毀棄、偽造
    或變造帳簿或其他會計文件之全部或一部，致其財產之狀況
    不真確；八、故意於財產及收入狀況說明書為不實之記載，
    或有其他故意違反本條例所定義務之行為」，亦為同條例第
    134條所明定。
二、本件聲請意旨略以：債務人曾患有惡性腫瘤腮線癌，並又發
    現該腫瘤有移轉他處之現象，復於民國100 年1 月24日進行
    切除手術。而聲請人及其配偶均無任何資力，對於未來能否
    延續生命尚難得知，至於是否免則尚請鈞院依法判決等語。
三、查債務人聲請消費者債務清理事件，目前資產總價值為新臺
    幣（下同）2,000 元，債務總金額高達875,196 元，且因罹
    患癌症，並於96年10月間遭雇主資遣，目前僅能從事臨時工
    無工作收入，應可認已達不能清償債務之程度。而其曾於95
    年間依「中華民國銀行公會會員辦理消費金融案件無擔保債
    務協商機制」，與最大債權銀行香港商香港上海豐銀行股
    份有限公司（以下簡稱：豐銀行，原中華商業銀行股份有
    限公司）達成分期還款協議，同意自95年7 月起，分80期，
    利率0%，每月償還14,819元。再因當時其每月收入僅21,000
    元，惟上開還款金額已超出其經濟能力，係有不可歸責於己
    致履行顯有重大困難之事由。又債務人復於98年12月9日向
    本院聲請消費者債務清算事件（本院98年度消債清字第167
    號），該案前經本院裁定開始清算程序，並以債務人名下並
    無其他任何財產，且其目前擔任臨時工，每月平均薪資收入
    為18,000元，亦據聲請人檢附財政部臺灣省北區國稅局95、
    96 、97年度綜合所得稅各類所得資料清單、銀行存摺、薪
    資條、立法院工作證明書、勞工保險被保險人投保資料表、
    工作證明、全民健康保險重大傷病核定審查通知書、診斷病
    歷資料等件為證，而經本院認定債務人顯無財產可供清償清
    算程序之費用，故同時終止清算程序確定在案。
四、而查，經本院函請債權銀行就債務人聲請免責乙節表示意見
    ，固經台北富邦商業銀行等債權銀行陳稱：債務人之消費有
    多筆預借現金及非一般通常生活之必要消費，有因浪費、賭
    博或其他投機行為致負擔過重債務，而生開始清算原因之嫌
    等語，有台北富邦商業銀行股份有限公司、花旗(台灣)商業
    銀行股份有限公司、渣打國際商業銀行股份有限公司、匯豐
   （台灣）商業銀行股份有限公司、臺灣新光商業銀行股份有
    限公司、台新商業銀行股份有限公司、大眾商業銀行股份有
    限公司、中國信託商業銀行股份有限公司、匯誠第二資產管
    理股份有限公司、遠東國際商業銀行股份有限公司、台灣美
    國運通國際股份有限公司、富邦資產管理股份有限公司之陳
    報狀各1份在卷可參（見本院卷第37頁至第181頁），惟按所
    謂浪費或投機行為實不易認定，亦難有統一之客觀標準，依
    每一債務人之情況而有不同。況所謂客觀標準，究採取寬鬆
    認定，抑是嚴苛審核，法院應視具體事件而定，亦即何種生
    活方式屬「浪費」、「投機」，可能因債務人成長過程中之
    生活環境、背景及經歷，有很大部分之關聯。因此，判斷生
    活程度是否「浪費」、「投機」或「明知已有清算原因之事
    實」之標準，倘依寬鬆之認定，則金融機構將面臨所有卡債
    族均不還債或僅還部分款項之危機，應非當初立法真意之所
    在；若從嚴審核，則難以達成立法救卡債族之目的。換言之
    ，應否認定債務人有否「浪費」、「投機」，而可否免除清
    償責任之關鍵，應參酌各個債務人主觀之內部意識與表現在
    外在之行為。故債務人是否確已盡其所能工作以增加收入，
    並確實執行量入為出，盡力壓低所有支出，或有計畫為生活
    支出等，並非衡量債務人行為是否為浪費或投機之決定因素
    。則查，本件綜觀債權銀行所提債務人之消費明細，債務人
    或偶有百貨公司、服飾行、3C產品、運動用品等消費，因其
    消費金額並非龐大，次數亦非頻繁，衡情應屬為維持日常生
    活之所需，實難認該等行為具奢侈、浪費之特性。再參以債
    務人及其配偶名下並無任何財產，且因罹患腮腺癌而僅能打
    零工維生，則債務人或係預借現金之行為，核與其家庭狀況
    亦屬相符。是債務人以現金卡預借現金以支應其生活費用，
    或使用信用卡購買日常生活用品，尚難認相對人有投機、奢
    侈、浪費之行為，債務人自無違反消債條例第134條第4款規
    定之情形。至債務人於95年11月24日因右側腮腺癌接受手術
    切除，再於100年1月25日接受切除手術而證實為左側腮腺癌
    ，目前正依療程定期接受化學治療，仍有復發移轉之風險等
    情，有亞東紀念醫院100年4月14日亞醫例字第1006410213號
    函暨檢附病歷資料28張影本1份附卷可稽，足證債務人現今
    尚無薪資或執行業務所得，是應認債務人並無消債條例第13
    3條所定不免責之情形。
四、綜上所述，本院審酌債務人生活狀況、現罹疾病致工作能力
    受限之特殊情形，以及其積欠債務之消費內容原因，因認債
    務人並無消債條例第133條、第134條各款所定之情事，依上
    開說明，自應依首開規定裁定本件債務人免責，爰裁定如主
    文。
中    華    民    國    100   年    5     月    31    日
                  民事第三庭    法  官  邱靜琪
上為正本係照原本作成。
如不服本裁定，應於裁定送達後10日內，以書狀向本院提出抗告
，並繳納抗告費新臺幣1,000元。
中    華    民    國    100   年    5     月    31    日
                                書記官  鄭美莉